臺中高等行政法院判決　　　　　　　　　　　　　　　　九十三年度訴字第四○號
　　　　　　　　　　　　　　　.
　原　　　告　甲○○
　訴訟代理人　丙○○
　被　　　告　彰化縣稅捐稽徵處
　代　表　人　乙○○
　訴訟代理人　戊○○
　　　　　　　丁○○
右當事人間因土地增值稅事件，原告不服彰化縣政府中華民國九十三年一月六日府法
訴字第○九二○二二二九七二號訴願決定，提起行政訴訟。本院判決如左︰
　　主  文
原告之訴駁回。
訴訟費用由原告負擔。
　　事  實
甲、事實概要：
緣原告所有坐落員林鎮○○段一二一八地號土地，於民國八十九年二月十五日立約出
售予訴外人張維勝，並於八十九年二月十六日按一般案件辦理申報土地增值稅，經被
告員林分處按一般稅率核課土地增值稅新臺幣（下同）三、四八九、四一二元。嗣原
告於八十九年四月二十日依土地稅法第三十九條之二第四項規定申請以土地稅法修正
施行日當期之公告現值為原地價，重新計課土地增值稅，並退還已繳納稅款，原告於
八十九年十一月三十日以引用法條有誤為由，申請撤回該案。嗣又於九十二年八月十
九日復持相同事由再次提出申請，被告員林分處因認系爭土地核無前揭法令之適用，
乃以九十二年九月十五日彰稅員分一字第０九二００三九八四五號函否准所請。原告
不服，提起訴願，亦遭決定駁回，遂提起本件行政訴訟。
乙、兩造之聲明：
一、原告訴之聲明：請求判決原處分及訴願決定均撤銷。
二、被告答辯之聲明：請求判決駁回原告之訴。
丙、兩造之陳述：
一、原告起訴意旨略以：原告出售坐落彰化縣員林鎮○○段一二一八地號土地，因適
    逢農業發展條例修正，不諳法令未能及時申請依土地稅法修正後第三十九條之二
    第四項規定「作農業使用之農業用地，於本法中華民國八十九年一月六日修正施
    行後第一次移轉，或依法應課徵土地增值稅時，以該修正施行日當期之公告現值
    為原地價，計算漲價總數額，課徵土地增值稅。」。按自耕農地之認定，應以財
    政部八十三年十月二十八日台財稅第0000000號函釋規定：「關於土地稅
    法第二十二條第二項所稱之自耕農地之認定，宜洽請地政機關或農業主管機關配
    合辦理，尚不宜由稅捐稽徵機關憑土地所有權人是否具備農民身分予以認定。」
    。又原告於出售土地立契日八十九年二月十五日之前，即八十九年二月二日經員
    林鎮公所就本筆土地核發農地承受人自耕能力證明書在案，並有內政部八十九年
    三月二十八日內地字第八九０四三五０號函：「申請人於農業發展條例修正公布
    實行前依原自耕能力證明書之申請及核發注意事項等規定，已取得自耕能力證明
    書者，於該證明書有效期間內，可檢附該自耕能力證明書申辦耕地所有權移轉，
    得免附依『農業用地作農業使用證明核發暫行處理原則』所核發之證明。」以上
    足證明本筆土地於買賣移轉當時確為作農業使用，卻未為被告所採信，原告因不
    諳法令而誤繳之地價稅，竟成被告不准請求返還溢繳之土地增值稅之依據。而訴
    願決定理由採納案外人張維勝之談話筆錄，不信員林鎮公所核發之自耕能力證明
    書，明顯偏頗，實難令原告信服。
二、被告答辯意旨略以：
（一）按土地稅法第三十九條之二第四項規定：「作農業使用之農業用地，於本法中
      華民國八十九年一月六日修正施行後第一次移轉，或依第一項規定取得不課徵
      土地增值稅之土地後再移轉，依法應課徵土地增值稅時，以該修正施行日當期
      之公告土地現值為原地價，計算漲價總數額，課徵土地增值稅。」，又財政部
      八十九年十月七日台財稅第０八九００五八三五六號函釋：「甲○○君於八十
      九年二月十五日訂約，同月十六日申報移轉　貴縣員林鎮○○段一二一八地號
      農業用地，…，如經查明該土地於上開稅法修正公布生效時，確為作農業使用
      之農業用地，應准更正其原地價。」；同部八十九年十一月八日台財稅第０八
      九０四五七二九七號函釋：「有關土地稅法第三十九條之二第四項所定原地價
      之認定及相關冊籍之註記，請依說明二規定辦理：…二土地稅法第三十九條之
      二第四項有關以該修正施行日當期之公告現值為原地價，計算漲價總數額，課
      徵土地增值稅規定之適用，應以土地稅法八十九年一月二十八日修正公布生效
      時，仍『作農業使用之農業用地』為適用範圍；如土地稅法八十九年一月二十
      八日修正公布生效時，已未作農業使用之農業用地，尚無上開原地價認定規定
      之適用。上揭條項所定原地價之認定及相關冊籍之註記，依下列規定辦理：…
      (三)經查證認定移轉土地確屬農業用地，且無下列事證，證明其於八十九年一月
      二十八日未作農業使用者，應准以該修正施行日當期之公告土地現值為原地價
      ，計算漲價總數額，課徵土地增值稅：１、依相關主管機關通報或稽徵機關稅
      籍資料，查得該土地於八十九年一月二十八日已未作農業使用者。２、其他具
      體事證足以證明移轉土地，於八十九年一月二十八日未作農業使用者。…」。
（二）卷查本案原告與訴外人張維勝於八十九年二月十六日向本處員林分處以一般案
      件申報移轉系爭土地，經原告於八十九年三月十七日完納土地增值稅後辦竣所
      有權移轉登記在案。嗣後原告於八十九年四月二十日申請依土地稅法第三十九
      條之二第四項規定，以土地稅法修正施行日當期之公告現值為原地價，重新計
      課土地增值稅並退還已繳納稅款。本案於繳納期限（八十九年三月二十六日）
      屆滿後，始檢附自耕能力證明書申請，可否受理，因乏前例，經報奉財政部八
      十九年十月七日台財稅第０八九００五八三五六號函釋：如經查明該土地於上
      開稅法修正公布生效時，確為作農業使用之農業用地，應准更正其原地價。案
      經本處員林分處查證，員林鎮公所八十九年十一月九日八九員鎮農字第二八七
      四二號函復系爭土地「…土地稅法修正公布生效日當時，是否作農業使用，本
      所無從查起。」。另查本件土地買受人張維勝八十九年十一月二十九日於員林
      分處所作談話筆錄稱：「早於去年十二月間，支付該筆地號部分價款作為訂金
      之用，該筆土地部分供甲○○（即原告）作蜜餞加工工廠使用，甲○○向別人
      進口蜜餞加工後，再行出售予他人。部分土地供其自己使用，供他人放置大型
      鐵桶、貯槽桶，目前亦仍放置鐵桶。」。依上開筆錄系爭土地移轉前作蜜餞加
      工廠使用至臻明確，原告旋於八十九年十一月三十日以引用法條有誤為由，申
      請撤回該案。是本件原告於九十二年八月十九日復持相同事由再次提出申請，
      業如前述，系爭土地移轉前既已變更為非農業使用，自無土地稅法第三十九條
      之二第四項規定之適用，本處員林分處否准所請，於法尚無不合。
　　理  由
一、按「作農業使用之農業用地，於本法中華民國八十九年一月六日修正施行後第一
    次移轉，或依第一項規定取得不課徵土地增值稅之土地後再移轉，依法應課徵土
    地增值稅時，以該修正施行日當期之公告土地現值為原地價，計算漲價總數額，
    課徵土地增值稅。」土地稅法第三十九條之二第四項定有明文。
二、本件原告所有坐落員林鎮○○段一二一八地號土地，於民國八十九年二月十五日
    立約出售予訴外人張維勝，並於八十九年二月十六日按一般案件辦理申報土地增
    值稅，經被告員林分處按一般稅率核課土地增值稅三、四八九、四一二元。嗣原
    告於八十九年四月二十日依土地稅法第三十九條之二第四項規定申請以土地稅法
    修正施行日當期之公告現值為原地價，重新計課土地增值稅，並退還已繳納稅款
    ，原告於八十九年十一月三十日以引用法條有誤為由，申請撤回該案。嗣又於九
    十二年八月十九日復持相同事由再次提出申請，被告所屬員林分處因認系爭土地
    核無前揭法令之適用，乃否准所請。
三、原告雖起訴主張自耕農地之認定，應以財政部八十三年十月二十八日台財稅第八
    三一六一七四號函釋規定：「自耕農地之認定，宜洽請地政機關或農業主管機關
    配合辦理，尚不宜由稅捐稽徵機關憑土地所有權人是否具備農民身分予以認定。
    」。又原告於出售土地立契日八十九年二月十五日之前，即八十九年二月二日經
    員林鎮公所就本筆土地核發農地承受人自耕能力證明書在案，並有內政部八十九
    年三月二十八日內地字第八九０四三五０號函：「申請人於農業發展條例修正公
    布實行前依原自耕能力證明書之申請及核發注意事項等規定，已取得自耕能力證
    明書者，於該證明書有效期間內，可檢附該自耕能力證明書申辦耕地所有權移轉
    ，得免附依『農業用地作農業使用證明核發暫行處理原則』所核發之證明。」，
    以上足證明本筆土地於買賣移轉當時確為作農業使用，原處分否准原告申請，顯
    有未合云云。
四、惟查系爭土地於土地稅法修正公布生效日當時是否確為作農業使用之農業用地，
    經被告員林分處向彰化縣員林鎮公所函查，該公所以八十九年十一月九日八九員
    鎮農字第二八七四二號函復稱「系爭土地於土地稅法修正公布生效日當時，是否
    作農業使用，本所無從查起。」（參原處分卷第七十五頁），而員林鎮公所辦理
    系爭土地自耕能力證明之審查資料及八十九年二月二日核發之自耕能力證明書，
    亦未就系爭土地是否「作農業使用」進行審查認定。而本件土地買受人張維勝於
    八十九年十一月二十九日，在被告員林分處所作談話筆錄稱：「早於去年十二月
    間，支付該筆地號部分價款作為訂金之用，該筆土地部分供甲○○（即原告）作
    蜜餞加工工廠使用，甲○○向別人進口蜜餞加工後，再行出售予他人。部分土地
    供其自己使用，供他人放置大型鐵桶、貯槽桶，目前亦仍放置鐵桶。」、「（系
    爭土地）以前是蜜餞工廠，為了辦土地過戶，乃於一月初至一月中旬，甲○○請
    人種芒果，過戶後該土地供他人放置大型鐵桶，貯槽桶，未作農業使用迄今。」
    （原處分卷第七十四頁）。依上開筆錄系爭土地移轉前作蜜餞加工廠使用，並未
    作農業使用，至臻明確，自無以該修正施行日當期之公告現值為原地價，計算漲
    價數額，課徵土地增值稅規定之適用。至原告主張援用之財政部八十三年十月二
    十八日台財稅第0000000號及內政部八十九年三月二十八日內地字第八九
    ０四三五０號函釋，前者係就有關田賦徵收對象「自耕農地」之認定所為釋示，
    後者係就申辦耕地所有權移轉作業準則之補充，而員林鎮公所就本筆土地核發農
    地承受人自耕能力證明書，均與系爭土地是否作農業使用無關，本件被告機關否
    准原告申請以土地稅法修正施行日當期之公告現值為原地價，重新計課土地增值
    稅，並退還已繳納稅款，並無違誤，訴願決定予以維持，亦無不合，原告起訴意
    旨，難謂為有理由，應予駁回。
據上論結，本件原告之訴為無理由，依行政訴訟法第一百九十五條第一項後段、第九
十八條第三項前段，判決如主文。
中　　華　　民　　國      九十三      年      四      月       七       日
                 臺 中 高 等 行 政 法 院   第 四 庭
                                審 判 長 法  官　沈　應　南
                                         法  官　許　武　峰
                                         法  官　黃　淑　玲
右正本證明與原本無異。
如不服本判決，應於判決送達後二十日內向本院提出上訴書狀，其未表明上訴理由者
，應於提起上訴後二十日內向本院提出上訴理由書（須依對造人數附具繕本）；如於
本判決宣示或公告後送達前提起上訴者，應於判決送達後二十日內補提上訴理由書（
須附繕本）。未表明上訴理由者，逕以裁定駁回。
提起上訴應預繳送達用雙掛號郵票三九○元（三十四元及五元郵票各十份)。
中　　華　　民　　國      九十三      年      四      月       七       日
　　　　　　　　　　　　　　　　　   法院書記官　許  巧  慧
